【裁判字號】    89,上,1367
【裁判日期】    900717
【裁判案由】    確認抵押權不存在
【裁判全文】
臺灣高等法院民事判決  八十九年度上字第一三六七號
      上  訴  人  甲○○
                  乙○○
      複  代理人  林正雄
      被  上訴人  丙○○
右當事人間確認抵押權不存在事件，上訴人對於中華民國八十九年十月五日臺灣新竹
地方法院八十九年度訴字第三八七號第一審判決提起上訴，被上訴人並為訴之變更，
本院判決如左：
      主      文
確認上訴人甲○○所有坐落新竹市○○段三八一地號土地（面積三四五五平方公尺）
應有部分六四分之三，於民國八十四年八月十九日以新竹市地政事務所八十四年第二
八二三四號收文字號為上訴人乙○○設定之最高限額新臺幣伍佰捌拾萬元抵押權所擔
保之債權不存在。
第二審訴訟費用由上訴人負擔。
      事      實
甲、上訴人方面：
    一、聲明：駁回被上訴人變更之訴。
    二、陳述：除與原判決記載相同者，予以引用外，補稱：
        (一)被上訴人於原審係訴請確認系爭抵押權不存在，其於二審言詞辯論時更正
          或追加「確認抵押債權不存在」之聲明，涉及訴之變更或追加，上訴人不
          予同意。
        (二)系爭最高限額抵押權於被上訴人聲請臺灣新竹地方法院以八十七年執字第
          一三六八號實施強制執行後，即告確定，被上訴人私法上之地位無受侵害
          之虞，應無受確認判決之法律上利益。
        (三)上訴人甲○○之妻陳貴蘭曾向上訴人乙○○之妻盧玉英借款新臺幣（下同
          ）五百八十萬元，盧玉英為確保債權，乃要求陳貴蘭提供擔保，陳貴蘭乃
          以其夫甲○○所有系爭土地設定抵押，擔保上述債權。本案中，借貸關係
          雖多存在於陳貴蘭、盧玉英之間，惟設定抵押時，既約定將抵押權人及抵
          押債務人分別登記為乙○○、甲○○之名義，且經乙○○、甲○○二人同
          意，此應屬以契約訂定向第三人即乙○○給付之情形，而有第三人利益契
          約存在，故系爭抵押債權確屬存在。
    三、證據：除援用原審所提證據外，補提抵押權設定契約書一份、臺灣新竹地方
        法院八十九年易字第一五七號甲○○被訴詐欺案件訊問筆錄影本一份為證，
        並聲請訊問證人莊錦貴、盧玉苑。
乙、被上訴人方面：
    一、聲明：如主文第一項所示。
    二、陳述：除與原判決記載相同者，予以引用外，補稱：
        (一)被上訴人於原審起訴之真意係請求確認系爭最高限額抵押權所擔保之債權
          不存在。縱認被上訴人聲明涉及訴之追加或變更，依民事訴訟法第四百四
          十六條第一項但書、第二百五十五條第一項第二、三款之規定，仍為法之
          所許。
        (二)民國（下同）八十四年間系爭抵押權設定登記之時，上訴人乙○○並未參
          與，甚至於八十六年以前，乙○○亦完全不知有系爭抵押權設定之事，該
          抵押權之設定登記，應係通謀虛偽意思表示。縱認系爭抵押權之設定為真
          ，則依抵押權設定契約書所載意旨，該抵押權所擔保之債權，為義務人兼
          債務人甲○○「簽發或背書之支票、本票或借據之票據」，且「實貸金額
          以簽發之票據為準」。惟查，上訴人甲○○未曾交付「所簽發或背書之支
          票、本票或借據之票據」予上訴人乙○○，而上訴人提出三紙面額合計五
          百八十萬元之支票，其原票期距系爭抵押權之設定約有四年，其發票人亦
          非甲○○，應非屬系爭抵押權所擔保之債權。系爭抵押權之標的物，業經
          上訴人聲請臺灣新竹地方法院以八十七年執字第一三六八號實施強制執行
          在案，則該抵押債權即因強制執行之查封而告確定不存在。
        (三)上訴人因系爭抵押權之設定觸犯偽造文書罪，業經臺灣新竹地方法院於九
          十年四月廿七日以八十九年易字第一五七號刑事判決各判處有期徒刑四月
          在案。
    三、證據：除援用原審所提證據外，另聲請訊問證人陳貴蘭，及向內政部警政署
        入出境管理局調閱上訴人甲○○於八十四年七月至九月間之入出境紀錄。
      理      由
一、按在第二審為訴之變更或追加，而有民事訴訟法第二百五十五條第一項第二款至
    第六款規定之情形者，雖未經他造同意，仍得為之，此為民事訴訟法第四百四十
    六條第一項但書所明定。如其「請求之基礎事實同一」，合於民事訴訟法第二百
    五十五條第一項第二款規定之情形，則原告於二審為訴之變更，即非法所不許。
    所謂「請求之基礎事實同一」，係指變更或追加之訴與原訴之主要爭點有共同性
    ，各請求利益之主張在社會生活上可認為同一或關連，而就原請求之訴訟及證據
    資料，於審理繼續進行在相當程度範圍內具有同一性或一體性，得期待於後請求
    之審理予以利用，俾先後兩請求在同一程序得加以解決，避免重複審理，進而為
    統一解決紛爭者，即屬之（最高法院九十年度台上字第一六號判決意旨參照）。
    本件被上訴人於原審起訴請求「確認被告即上訴人甲○○所有系爭土地，於八十
    四年八月十九日為被告即上訴人乙○○設定之最高限額五百八十萬元抵押權不存
    在」，係主張系爭「抵押權設定登記」為通謀虛偽意思表示等情（見原審卷內起
    訴狀所載），固難解其起訴真意為請求確認「抵押債權」不存在。惟系爭最高限
    額抵押權已因被上訴人聲請臺灣新竹地方法院就抵押標的物強制執行（八十七年
    執字第一三六八號）而告確定，此時，最高限額抵押權之從屬性已與普通抵押權
    無異，換言之，抵押權之存在以所擔保之債權存在為前提，二者爭點即有其共同
    性，而就系爭抵押債權之存否，兩造於原審及本院審理中均已進行攻擊防禦，法
    院亦已進行調查，則被上訴人嗣於二審變更起訴聲明為請求確認系爭抵押權所擔
    保之債權不存在，於同一訴訟程序即得加以解決，揆諸前揭說明，自應認為與原
    起訴聲明請求之基礎事實同一，上訴人雖表示不同意變更云云，前開訴之變更仍
    為法之所許，合先敘明。
二、次按確認法律關係之訴，非原告有即受確認判決之法律上利益者，不得提起之，
    民事訴訟法第二百四十七條第一項前段定有明文。所謂即受確認判決之法律上利
    益，係指法律關係之存否不明確，致原告在私法上之地位有受侵害之危險，而此
    項危險得以對於被告之確認判決除去之者，始為存在（最高法院二十七年上字第
    三一六號判例參照）。查系爭抵押標的物之土地業經被上訴人聲請法院強制執行
    在案，此有卷附土地登記謄本「其他登記事項」欄之記載足按（見本院卷第一七
    二頁），而該抵押權所擔保債權之存否，影響被上訴人執行債權能否獲得清償甚
    鉅，故被上訴人提起本件確認之訴以排除無法獲償之危險，即與上開法條規定並
    無不合，應認有即受確認判決之法律上利益。
三、被上訴人起訴主張：上訴人甲○○前持其簽發面額合計三百九十萬元支票共六紙
    ，向被上訴人借得三百九十萬元，詎清償期屆至卻未清償，經被上訴人取得執行
    名義，聲請臺灣新竹地方法院強制執行查封上訴人甲○○所有如主文第一項所示
    土地在案，詎上訴人甲○○為阻止被上訴人對其財產強制執行，在此之前竟與上
    訴人乙○○通謀虛偽就前開土地設定最高限額五百八十萬元之抵押權，縱使該抵
    押權之設定為真，惟其所擔保之債權亦確定並未發生，為此訴請確認系爭最高限
    額抵押權所擔保之債權不存在。
    上訴人則以：上訴人甲○○之妻陳貴蘭與上訴人乙○○之妻盧玉英，於七十年間
    共同集資經營威翔木業有限公司（下簡稱威翔公司），其後盧玉英退夥，連同利
    潤及其原先出資之金額，本應獲得退夥金二百八十萬元，惟該公司因故暫時無法
    給付，而陳貴蘭亦決定買下該公司，經取得盧玉英同意，該退夥金乃轉為公司向
    盧玉英借貸，並由甲○○、陳貴蘭夫妻負責清償。其後，陳貴蘭夫婦陸續又向盧
    玉英借款三百萬元，陳貴蘭乃簽發面額五百八十萬元之支票三紙交盧玉英收執。
    嗣因盧玉英要求就欠款提供擔保，陳貴蘭經與甲○○商議後，由甲○○提供其名
    下系爭土地，並本於第三人利益契約，設定最高限額五百八十萬元抵押權予盧玉
    英之夫乙○○。故上訴人二人設定系爭抵押權並無虛偽不實，該抵押權所擔保之
    五百八十萬元債權亦確屬存在等語，資為抗辯。
四、本件被上訴人主張上訴人甲○○積欠被上訴人三百九十萬元債務，經被上訴人取
    得執行名義，聲請臺灣新竹地方法院強制執行甲○○所有系爭土地，該法院以八
    十七年度執字第一三六八號受理並就系爭土地執行查封在案，而系爭土地在此之
    前，業於八十四年八月十九日設定最高限額五百八十萬元抵押權於上訴人乙○○
    等事實，業據提出土地登記謄本為證（見原審卷第七、八頁及本院卷第一七二、
    一七四頁），並經原法院調閱系爭抵押權設定契約書、登記申請書等件屬實（見
    原審卷第三二至四○頁），且為上訴人所不爭，堪信為真實。查系爭最高限額五
    百八十萬元抵押權，乃經抵押人即上訴人甲○○、抵押權人即上訴人乙○○雙方
    合意所設定之事實，業據證人陳貴蘭證述：「（甲○○）知道（系爭土地設定抵
    押予乙○○）」、「（乙○○）他知道（設定的事）‧‧‧在辦設定時，乙○○
    本人有去代書處蓋章，這是代書要求的」等語明確（見本院卷第七一、七二頁）
    ，核與證人即辦理抵押權設定之代書莊錦貴證稱：「我們都要核對當事人，故（
    設定本件抵押時）他們（指上訴人）二人都有到場」、「本來是甲○○與他的太
    太（即陳貴蘭）及乙○○的太太（即盧玉英）來，後來乙○○的太太說要作成他
    先生的名義，我說要請乙○○來，核對他的身分，最後，乙○○來了，我們有核
    對他的身分證，當時，我有告訴乙○○說要作設定，他說沒有關係，他太太處理
    就好了，‧‧‧」等情（見本院卷第七九頁）一致，足堪採信。被上訴人雖提出
    上訴人乙○○於臺灣新竹地方法院檢察署八十八年度偵字第六五九七號偵查案件
    中所述「（問：何人辦理設定抵押？）我太太去辦」等語（見該案卷內八十八年
    九月二十日訊問筆錄），主張乙○○不知設定抵押之事云云。惟觀諸系爭抵押權
    設定契約書之「訂立契約人」欄，其「乙○○」、「甲○○」等字跡分別與前開
    偵查卷及臺灣新竹地方法院八十九年度易字第一五七號刑事卷內乙○○、甲○○
    之簽名（見偵查卷八十八年十月十五日訊問筆錄及刑事卷八十九年五月九日訊問
    筆錄）相同，堪認抵押權設定契約書確係上訴人二人親簽無訛，則上訴人乙○○
    於偵查中所為前開陳述，應僅係強調抵押權之設定乃由其妻盧玉英主導，尚難據
    此認定系爭抵押權設定之初未經乙○○同意。準此，系爭最高限額五百八十萬元
    抵押權，係經上訴人二人合意所設定乙節，洵堪認定。
五、按所謂最高限額之抵押契約，係指所有人提供抵押物，與債權人訂立在一定金額
    之限度內，擔保某種基礎關係已發生或將來可能發生之債權之抵押權設定契約。
    最高限額抵押權，乃從屬於一定範圍之法律關係即所謂基礎關係，非從屬於自始
    確定之特定債權，故其抵押權成立時，可不必先有債權存在。本件上訴人二人合
    意設定系爭最高限額抵押權，已如前述，被上訴人以上訴人間並無債權存在，遽
    為推論該抵押權乃上訴人二人通謀虛偽意思表示而設定云云，固非可採。惟在最
    高限額抵押權設定為真之前提下，因所擔保之債權在結算前並不確定，故就該抵
    押債權之存在與否，仍有進一步探究之必要。又，抵押權所擔保之債權，其種類
    及範圍，依法應經登記，始生物權之效力，是故，何者為最高限額抵押所擔保之
    債權，自應依土地登記簿及作為登記簿附件之抵押權設定契約書之內容認定之（
    最高法院八十八年度臺上字第一六二七號裁判意旨參照）。經查，上訴人約定系
    爭最高限額抵押權所擔保者，為「甲○○對乙○○所負支票、本票或借款債務」
    ，此觀土地登記謄本及抵押權設定契約書記載「債權人乙○○」、「債務人甲○
    ○」、「本抵押權係擔保債務人所簽發或背書之支票、本票或借據之票據履行」
    等事項即明（見原審卷第七、八、三七頁）。上訴人雖提出面額合計五百八十萬
    元之支票三紙（見原審卷第六七頁），主張係為系爭抵押權效力所及之擔保債權
    云云，惟觀諸該支票之記載，發票人均為威翔公司，且經本院當庭檢視支票原本
    ，票背並無背書（見本院卷第八二頁），其既非甲○○所簽發或背書之支票，自
    非系爭抵押權所擔保之債權。至於上訴人主張之五百八十萬元借款債務，其債務
    人為何，上訴人及證人陳貴蘭、盧玉苑間或有「甲○○、陳貴蘭夫婦」、「甲○
    ○及威翔公司」、「陳貴蘭」等不同之說法（見本院卷第七○、七二、七三、九
    八、一○○頁），惟就債權人為盧玉英乙節，證詞則並無二致，故該借款之債權
    人並非乙○○，已屬明確。雖嗣後設定抵押時，經陳貴蘭、甲○○、盧玉英、乙
    ○○四人同意，將抵押債務人及債權人分別登記為甲○○、乙○○，其間就該五
    百八十萬元借款或同時存在債權讓與及債務承擔之意思通知，惟該債權讓與及債
    務承擔之法律關係既未經上訴人主張，自非本院所得逕予審究。而抵押權契約屬
    物權契約，其債權人及債務人胥依登記為準，殊無可能成立第三人利益契約；前
    述借貸契約於成立之初未約定向乙○○給付，亦非屬第三人利益契約，是上訴人
    主張當事人間有第三人利益契約存在，前述五百八十萬元之借款債權應為系爭抵
    押權效力所及云云，洵不足取。
六、綜上，系爭最高限額抵押權因被上訴人對抵押物聲請強制執行查封而告確定，惟
    並無所擔保之債權發生。從而，被上訴人於二審為訴之變更，請求確認系爭抵押
    權所擔保之債權不存在，為有理由，應予准許。
七、本件為判決基礎之事證已臻明確，兩造其餘攻擊防禦及立證方法，核於判決結果
    不生影響，毋庸一一審究論述，附此敘明。
八、據上論結，本件被上訴人變更之訴為有理由，依民事訴訟法第七十八條，判決如
    主文。
中      華      民      國    九十      年      七      月     十七     日
                                  民事第二庭
                                      審判長法  官  尤  豐  彥
                                            法  官  魏  麗  娟
                                            法  官  梁  玉  芬
右正本係照原本作成。
被上訴人不得上訴。
上訴人如不服本判決，應於收受送達後二十日內向本院提出上訴書狀，其未表明上訴
理由者，應於提出上訴後二十日內向本院補提理由書狀（均須按他造當事人之人數附
繕本）上訴時應提出委任律師或具有律師資格之人之委任狀；委任有律師資格者，另
應附具律師及格證書及釋明委任人與受任人有民事訴訟法第四百六十六條之一第一項
但書或第二項（詳附註）所定關係之釋明文書影本。
中      華      民      國    九十      年      七      月     十七     日
                                            書記官  張  淑  華
附註：
民事訴訟法第四百六十六條之一（第一項、第二項）：
對於第二審判決上訴，上訴人應委任律師為訴訟代理人。但上訴人或其法定代理人具
有律師資格者，不在此限。
上訴人之配偶、三親等內之血親、二親等內之姻親，或上訴人為法人、中央或地方機
關時，其所屬專任人員具有律師資格並經法院認為適當者，亦得為第三審訴訟代理人
。


司法院資訊處製作；財團法人民間司法改革基金會備份。
